臺灣嘉義地方法院刑事判決　　　　　　96年度交簡上字第34號
上　訴　人
即　被　告　乙○○
輔　佐　人　丙○○
即被告兄長
上列上訴人因業務過失傷害案件，不服本院嘉義簡易庭96年度嘉
交簡字第99號，中華民國96年3月26日第一審判決（起訴案號：
臺灣嘉義地方法院檢察署96年度偵字第470號），提起上訴，本
院管轄之第二審合議庭判決如下：
    主  文
原判決撤銷。
乙○○犯業務過失傷害罪，處有期徒刑月，如易科罰金，以銀
元參佰元即新臺幣玖佰元折算壹日，減為有期徒刑壹月又拾伍日
，如易科罰金，以銀元參佰元即新臺幣玖佰元折算壹日。
    事  實
一、乙○○係鵬宇商行之司機，為從事駕駛業務之人。於民國95
    年6月7日14時50分許，駕駛車牌號碼6070─LD號自用小客貨
    車，沿嘉義市○區○○路內側車道由西往東方向行駛，途經
    嘉義市○區○○路與德明路之交岔路口時，理應注意轉彎車
    應讓直行車先行，且依當時天候晴、日間自然光線、路面無
    缺陷、無障礙物、視距良好，並無不能注意之情事，竟疏未
    注意，貿然左轉，適有甲○○騎乘車牌號碼KV2─056號重型
    機車搭載李志偉，沿嘉義市○區○○路機車優先道由東往西
    方向駛來，亦疏未注意車前狀況，閃避不及，2車因而發生
    碰撞，致甲○○人車倒地，受有頭部外傷、顏面撕裂傷、顏
    面擦傷、腦震盪、頸部挫傷、左眼挫傷併結膜下出血、左上
    臂撕裂傷及擦傷、上唇撕裂傷之傷害。乙○○於肇事後，於
    有偵查權限機關發覺其犯罪前，即向到場處理之警員當場承
    認為肇事者。
二、案經甲○○訴由臺灣嘉義地方法院檢察署檢察官聲請簡易判
    決處刑。
    理  由
一、按被告以外之人於審判外之陳述，雖不符刑事訴訟法第159
    條之1至第159條之4等規定，而經當事人於審判程序同意作
    為證據，法院審酌該言詞陳述或書面陳述作成時之情況，認
    為適當者，亦得為證據。當事人、代理人或辯護人於法院調
    查證據時，知有第159條第1項不得為證據之情形，而未於言
    詞辯論終結前聲明異議者，視為有前項之同意，此觀刑事訴
    訟法第159條之5規定甚明。本件上訴人即被告乙○○（下稱
    被告）暨其輔佐人於言詞辯論終結前，對於證人即告訴人甲
    ○○於警詢時之證詞、道路交通事故初步研判表、道路交通
    事故現場圖、道路交通事故當事人登記聯單、道路交通事故
    調查報告表(一)、(二)、酒精測定紀錄表、自首情形紀錄表、現
    場照片8張、財團法人天主教聖馬爾定醫院診斷證明書暨告
    訴人病歷資料影本、車號查詢汽車車籍、證號查詢汽車駕駛
    人、鵬宇商行之苗栗縣政府工商發展局營利事業登記公示詳
    細資料、臺灣省嘉雲區車輛行車事故鑑定委員會鑑定意見書
    、臺灣省車輛行車事故覆議鑑定委員會函、臺灣高等法院被
    告前案紀錄表等證據方法之證據能力，均未聲明異議。本院
    審酌上開言詞陳述及書面陳述作成時之情況，認無顯不適當
    之情形，且經本院於審理時逐一提示予被告暨其輔佐人表示
    意見，故採納上開證據方法，尚無礙於被告於程序上之彈劾
    詰問權利，而認上開證據資料合於刑事訴訟法第159條之4及
    第159條之5等規定，因而均具證據能力，合先敘明。
二、訊據被告雖對於駕駛車牌號碼6070─LD號自用小客貨車，與
    騎乘車牌號碼KV2─056號重型機車之告訴人，於95年6月7日
    14時50分許，在嘉義市○區○○路與德明路之交岔路口處發
    生碰撞，告訴人暨其所搭載之李志偉因而人車倒地等情供承
    不諱，惟矢口否認有何業務過失傷害犯行，辯稱：事故發生
    時，其係從北港路左轉入德明路，當時路口行車號誌為綠燈
    ，在其左轉前，見對向車道騎士即告訴人尚在遠處，其遵守
    綠燈號誌左轉直行後，方遭告訴人騎乘該重型機車車頭撞擊
    其所駕駛車輛右側門處，可見其並無貿然左轉，而係告訴人
    違反注意義務；再依據案發時之修正前道路交通安全規則第
    102條第1項第6款但書：「直行車尚未進入交岔路口，而轉
    彎車已達中心處開始轉彎，直行車應讓轉彎車先行」之規定
    ，被告既已先行轉彎，依法直行車即應讓轉彎車先行，因此
    ，被告既已遵守交通規則，即無任何過失等語。
三、經查：
  (一)被告於95年6月7日14時50分許，駕駛車牌號碼6070─LD號自
    用小客貨車，沿嘉義市○區○○路內側車道由西往東方向行
    駛，途經嘉義市○區○○路與德明路之交岔路口處，左轉至
    德明路時，與對向騎乘車牌號碼KV2─056號重型機車之告訴
    人發生碰撞等情，業據告訴人於警詢及本院審理時到庭證述
    無訛，並經被告是認在卷，復有道路交通事故初步研判表、
    道路交通事故現場圖、道路交通事故當事人登記聯單、道路
    交通事故調查報告表(一)、(二)及現場照片8張附卷可參。
  (二)按汽車行駛至交岔路口，轉彎車應讓直行車先行，道路交通
    安全規則第102條第1項第7款定有明文。被告駕車自應注意
    上開道路交通安全規定，且依當時情形，天候晴、日間自然
    光線、路面無缺陷、無障礙物、視距良好，並無不能注意之
    情事，竟疏未注意於通過交岔路口，未讓直行車先行，貿然
    左轉而肇事，雖告訴人亦疏未注意車前狀況，同為肇事原因
    ，然此無解於被告過失行為之認定，此與臺灣省嘉雲區車輛
    行車事故鑑定委員會鑑定意見書、臺灣省車輛行車事故覆議
    鑑定委員會函，均以：「乙○○駕駛自小客貨車，行經行車
    管制號誌交岔路口，左轉時未注意讓對向直行車先行，為肇
    事主因。」等節，亦同見解。又被告此次肇事，致告訴人受
    有頭部外傷、顏面撕裂傷、顏面擦傷、腦震盪、頸部挫傷、
    左眼挫傷併結膜下出血、左上臂撕裂傷及擦傷、上唇撕裂傷
    之傷害等節，亦有上述財團法人天主教聖馬爾定醫院診斷證
    明書暨告訴人病歷資料影本各1份在卷可考，足見被告之過
    失與告訴人普通傷害間，具有相當因果關係。
  (三)被告暨其輔佐人雖以上情置辯，惟按刑法第2條所謂有變更
    之法律，乃指刑罰法律而言，行政法令縱可認為具有法律同
    等之效力，但因其並無刑罰之規定，究難解為刑罰法律，故
    如事實變更及刑罰法律以外之法令變更，均不屬本條所謂法
    律變更範圍之內，自無本條適用（最高法院51年台非字第76
    號判例意旨參照）。查本案交通事故發生於95年6月7日，依
    當時道路交通安全規則第102條第1項第6款固規定「轉彎車
    應讓直行車先行。但直行車尚未進入交岔路口，而轉彎車已
    達中心處開始轉彎，直行車應讓轉彎車先行」等語，惟前開
    規定業於95年6月30日調整款項，並刪除但書規定，更行彰
    顯直行車依據交通號誌、指示前行之優先性，乃現行道路交
    通安全規則第102條第1項第7款逕規定「轉彎車應讓直行車
    先行」乙節，是本案案發時雖在該條項款次修正前，參酌上
    開判例意旨，仍應適用裁判時之道路交通安全規則第102條
    第1項第7款之規定，認定被告有無違反行政法規之注意義務
    。再者，參酌被告與告訴人於案發時地撞擊後之碎片、散落
    物等現場跡證之遺落位置，均在被告沿北港路由西往東行向
    與德明路交岔路口中心處之前，可見被告駕車沿北港路行進
    尚未達北港路與德明路交岔路口之中心處前即開始左轉，有
    附卷之道路交通事故現場圖在卷可稽（見交查卷第4頁），
    是以被告於前開路口，未達北港路中心處即逕行左轉，亦不
    符修正前道路交通安全規則第102條第1項第6款「直行車尚
    未進入交岔路口，而轉彎車『已達中心處』開始轉彎，直行
    車應讓轉彎車先行」之規定，益徵被告確有違反道路交通安
    全規則所課予之行車注意義務至明。
  (四)綜上，被告自承行經系爭路段交岔路口處，待左轉前，已見
    對向告訴人所騎乘之重型機車駛來，不論告訴人車行速度若
    干，被告均需遵守轉彎車禮讓對向直行之告訴人先行之禮讓
    原則。縱告訴人閃避不及而自旁撞上，然被告既未遵行前開
    規定，逕行左轉肇生事故，被告即有過失，被告暨其輔佐人
    所辯尚難憑取。本件事證明確，被告犯行應堪認定。至被告
    暨其輔佐人聲請傳訊證人即案發時到場處理之警員林誌郎，
    釐清被告案發時之行速如何乙節，然查警員林誌郎於警詢時
    ，係單純記載本案交通事故當事人各自表述之事發經過，並
    無逕自認定雙方行速；警員林誌郎更非當場目擊證人，於案
    發時地亦無任何測速之輔助工具，綜此，警員林誌郎既無法
    證明被告暨其辯護人請求調查之待證事項，且被告行速如何
    亦與本案被告過失之成立並無關連，是被告暨其輔佐人本項
    聲請，尚無調查必要，附此敘明。
四、被告係以駕駛自用小客貨車為業，案發時係運送貨物途中，
    業據其供承在卷（見交查卷第23頁），並有車號查詢汽車車
    籍、證號查詢汽車駕駛人、鵬宇商行之苗栗縣政府工商發展
    局營利事業登記公示詳細資料在卷可查（見交查卷第17、18
    、28頁），是其為從事駕駛業務之人。其因駕駛業務之過失
    而傷害人，係犯刑法第284條第2項前段之業務過失傷害罪。
    又被告肇事後，於其犯罪行為未為有偵查權限之機關發覺前
    ，即向前往現場處理之警員林誌郎承認為肇事人，有嘉義市
    ○○○道路交通事故肇事人自首情形記錄表在卷可憑（見交
    查卷第11頁），被告嗣未逃避偵審，合於自首之要件，比較
    新舊法之結果，應依修正前刑法第62條前段規定，減輕其刑
    。
五、原審以被告之犯行，事證明確，適用簡易程序予以論罪科刑
    ，固非無見。惟查，原判決宣示後，中華民國96年罪犯減刑
    條例業經立法院於96年6月15日三讀通過，並自96年7月16日
    施行，該條例第2條第1項明定：犯罪在96年4月24日以前者
    ，除本條例另有規定外，依下列規定減刑：一、死刑減為無
    期徒刑。二、無期徒刑減為有期徒刑20年。三、有期徒刑、
    拘役或罰金，減其刑期或金額2分之1。而被告上開犯行之犯
    罪時間在96年4月24日以前，復無不得減刑之例外情形，自
    合於上開條例第2條第1項第3款之規定，應依法減其宣告刑2
    分之1，原審未及引用該條例之規定，就被告之宣告刑予以
    減刑，自有未洽，被告上訴意旨以其並無過失為由，提起本
    件上訴，雖無理由，惟原判決既有可議，自應由本院予以撤
    銷改判。爰審酌被告未與告訴人達成民事損害賠償和解，犯
    後猶否認犯行暨其犯罪所生之危害、智識程度等一切情狀，
    量處如主文所示之刑。又被告犯罪時之刑法第41條第1項前
    段規定：「犯最重本刑為5年以下有期徒刑以下之刑之罪，
    而受6個月以下有期徒刑或拘役之宣告，因身體、教育、職
    業、家庭之關係或其他正當事由，執行顯有困難者，得以1
    元以上3元以下折算1日，易科罰金。」，被告行為時之易科
    罰金折算標準，修正前罰金罰鍰提高標準條例第2條前段（
    現已廢止）規定，就其原定數額提高為1百倍折算1日，則本
    件被告行為時之易科罰金折算標準，應以銀元3百元折算1日
    ，經折算為新臺幣後，應以新臺幣9百元折算為1日。惟95年
    7月1日修正公布施行之刑法第41條第1項前段則規定：「犯
    最重本刑為5年以下有期徒刑以下之刑之罪，而受6個月以下
    有期徒刑或拘役之宣告者，得以新臺幣1千元、2千元或3千
    元折算1日，易科罰金。」，比較修正前後之易科罰金折算
    標準，以95年7月1日修正公布施行前之規定，較有利於被告
    ，爰依刑法第2條第1項前段規定，適用修正前刑法第41條第
    1 項前段諭知易科罰金之折算標準，並依中華民國96年罪犯
    減刑條例之規定，減其宣告刑2分之1，並諭知易科罰金之標
    準。
據上論斷，應依刑事訴訟法第455條之1第1項、第3項、第369條
第1項前段、第364條、第299條第1項前段，刑法第2條第1項前段
、第284條第2項前段、修正施行前刑法第62條前段、第41條第1
項前段，刑法施行法第1條之1第1項、第2項前段，廢止前罰金罰
鍰提高標準條例第2條，現行法規所定貨幣單位折算新臺幣條例
第2條，中華民國96年罪犯減刑條例第2條第1項第3款、第7條、
第9條，判決如主文。
本案經檢察官江金星到庭執行職務
中　　華　　民　　國　　96　　年　　11　　月　　14　　日
                  刑事第四庭審判長法  官   蔡憲德
                                  法  官   吳育霖
                                  法　官　 王慧娟
上列正本證明與原本無異。
本件不得上訴。
中　　華　　民　　國　　96　　年　　11　　月　　14　　日
                              　　書記官　 黃子祝
附錄法條：
中華民國刑法第284條第2項
從事業務之人，因業務上之過失傷害人者，處 1 年以下有期徒刑
、拘役或1 千元以下罰金，致重傷者，處 3 年以下有期徒刑、
拘役或2千元以下罰金。
